【裁判字號】    92,上易,789
【裁判日期】    921014
【裁判案由】    債務不履行損害賠償
【裁判全文】
臺灣高等法院民事判決                            九十二年度上易字第七八九號
    上  訴  人  合記建設股份有限公司
    法定代理人  王至恆
    訴訟代理人  王雨三
    被上訴人    甲○○
    訴訟代理人  梁春美
右當事人間請求債務不履行損害賠償事件，上訴人對於中華民國九十二年七月十四日
臺灣臺北地方法院第一審判決（九十二年度訴字第五０號）提起上訴，於民國九十二
年十月七日言詞辯論終結，本院判決如下：
    主      文
原判決關於駁回上訴人後開第二項之訴部分及訴訟費用之裁判（除確定部分外）廢棄
。
被上訴人應給付上訴人新台幣玖萬玖仟壹佰元及自民國九十二年一月七日起至清償日
止，按年息百分之五計算之利息。
其餘上訴駁回。
第一審（除確定部分外）及第二審訴訟費用，由被上訴人負擔十分之九，餘由上訴人
負擔。
    事      實
甲、上訴人方面：
一、聲明：
    (一)原判決關於駁回上訴人後開第二項之訴部分廢棄。
    (二)被上訴人應給付上訴人新台幣（下同）九萬九千一百元及自民國八十七年七月
      一日起至清償日止以年利率百分之五計算之利息。
    (三)第一、二審訴訟費用均由被上訴人負擔。
二、陳述：除與原判決記載相同者予以引用外，補稱略以：
    (一)依原合約第二條第一項中段「或因全體地主無法達成合建協議時．．．則本契
      約自動解約及作廢（解除條件成就而失效）」。系爭合約即因全體地主無法達
      成合建協議而解除條件成訧。
    (二)系爭合約既因解除條件成就而失效，上訴人依不當得利法律關係自得請求被上
      訴人返還所收保證金九萬九千一百元。
三、證據：引用原審之立證方法外，補提台灣台北地方法院九十一年度訴字第六四０
    六號、台灣板橋地方法院九十一年度訴字第二三二四號民事判決影本。
乙、被上訴人方面：
一、聲明：
    (一)上訴駁回。
    (二)訴訟費用由上訴人負擔。
二、陳述：與原判決記載相同者予以引用外，補稱略以：
    (一)上訴人與陳灣等五位地主無法達成合建協議，並未以書面或口頭告知被上訴人
      ，經被上訴人打聽才知原由。
    (二)被上訴人自合記建設公司職員黃隆裕轉知，八十九年六月以後之房租由第一期
      保證金墊付，才未予追討。
三、證據：引用原審之立證方法。
    理      由
一、上訴人於原審主張其於八十七年六月九日與被上訴人簽訂合建契約，未料有地主
    陳灣等五戶，因要挾不合理條件未果，竟拒絕簽約，使合建案無從進行，依合建
    契約第二條，此契約解除，依同條後段及民法第二百五十九條、第二百六十條契
    約解除後之法律關係請求被上訴人給付原領之保證金、保證金加倍賠償以及損害
    賠償共計七十九萬八千二百元等語；被上訴人則以上訴人解除契約並不合法，且
    其屋內未搬走的家具及水電也遭破壞，房屋會漏水，上訴人應賠償其房屋之損害
    ，就修房屋之費用一百六十一萬元主張抵銷云云，資為抗辯。原審駁回上訴人之
    訴，上訴人僅就其請求被上訴人給付所收保證金九萬九千一百元部分上訴，並追
    加依不當得利法律關係請求，其所請求之基礎事實均為因原合建契約不能進行，
    請求被上訴人給付原所收領之保證金，屬同一基礎事實，依民事訴訟法第四百四
    十六條第一項但書及第二百五十五條第一項第二款規定，自應准許。
二、上訴人主張兩造於八十七年六月九日訂立合建契約，被上訴人並收受九萬九千一
    百元之保證金等情，業據其提出合建契約書正本一份為證，復為被上訴人所不爭
    執，自堪信為真實。
三、按解釋意思表示，應探求當事人之真意，不得拘泥於所用之詞句，民法第九十八
    條定有明文。查系爭合建契約第二條第一項約定「因全體地主無法達成合建協議
    之時，致使無法以原簽約時之建蔽率、容積率，申請建造執照時，則本契約自動
    解約及作廢（解除條件成就而失效）」。此條款中之「自動解約及作廢」之意，
    應解為在其他地主不能簽定合建契約之時，即可認兩造之間契約約定之解除條件
    即已成就，不限於不能核發建照之情形。而條件乃基於將來客觀不確定事實，用
    以限制法律行為效力之發生或存續之約款，構成條件內容之不確定事實業已實現
    即為條件成就，附解除條件之法律行為，於條件成就時失其效力，民法第九十九
    條第二項定有明文，是附解除條件之法律行為，於條件成就時，當然失其效力，
    無待當事人之通知。查上訴人主張八十九年六月間，因有地主陳灣等五人無法達
    成合建協議，乃向各地主報告並宣布解除契約一節，雖為被上訴人所否認，然被
    上訴人自承自八十九年六月以後因房租補貼款無著落，建商負責人又避不見面，
    經打聽才知原由（本院卷第二十頁），是八十九年六月以後，被上訴人亦已知悉
    兩造之合建契約因有其他地主無法達成合建協議之事實，依系爭契約第二條第一
    項約定，系爭契約即因解除條件成就而失效，被上訴人辯稱上訴人未予通知云云
    ，對於系爭契約因解除條件成就而失效之事實並無影響。
四、按無法律上之原因而受利益，致他人受損害者，應返還其利益。雖有法律上之原
    因，而其後已不存在者，亦同。民法第一百六十九條定有明文。查被上訴人前因
    與上訴人簽定合建契約，自上訴人處受領保證金九萬九千一百元，惟系爭合建契
    約嗣已因解除條件成就而失效，則被上訴人受領九萬九千一百元保證金之法律上
    原因即失其存在，從而上訴人主張依不當得利法律關係，請求被上訴人返還所受
    領之保證金九萬九千一百元，為有理由。
五、次按契約因解除條件成就而失其效力者，除當事人有特約外，並不溯及失效，無
    民法第二百五十九條所定回復原狀之適用（最高法院七十九年度台上字第一六八
    ０號判決參照）。被上訴人抗辯其因履行合建契約，遷出原有房屋，迨合建不成
    ，再遷回時，房屋已破損不堪，無法居住，經花費一百六十一萬元整修，主張以
    此整修費用與上訴人之請求抵銷云云。惟按系爭合建契約係因解除條件成就而失
    其效力，上訴人並無回復原狀之義務，是被上訴人主張以其房屋修繕費用與上訴
    人之請求相抵銷，自屬無理由。又系爭契約既已失效，上訴人自無依原約定按月
    繼續給付被上訴人房租補貼款之義務，被上訴人主張以房屋補貼款扣抵系爭保證
    金，亦無理由。
六、綜上所述，上訴人主張依不當得利法律關係，請求被上訴人給付九萬九千一百元
    ，為有理由，此項給付，屬無確定期限之給付，依民法第二百二十九條第二項規
    定，被上訴人受上訴人催告時起，始負遲延責任。上訴人並未舉證證明其於本件
    起訴前曾催告被上訴人給付，自應以本件起訴狀繕本送達被上訴人之九十二年一
    月六日（見原審卷第八頁送達證書）為催告日，從而上訴人請求被上訴人給付上
    開金額及自起訴狀繕本送達翌日之九十二年一月七日起，至清償日止，按年息百
    分之五計算之利息，為有理由，應予准許。其請求逾上開日期計算利息部分，為
    無理由，不應准許。原審就上開應准許部分，為上訴人敗訴之判決，尚有未洽，
    上訴意旨，指摘原判決不當，求予廢棄改判，為有理由，爰將原判決此部分廢棄
    改判如主文第二項所示，原審就上開不應准許部分，為上訴人敗訴之判決，理由
    雖有不同，結論並無二致，仍應予以維持，上訴意旨，亦指摘原判決此部分不當
    ，求予廢棄改判，為無理由，應予駁回。
七、本件事證已臻明確，兩造其餘主張，於判決結果無影響，爰不予一一論述，附此
    敘明。
八、據上論結，本件上訴為一部有理由，一部無理由，依民事訴訟法第四百四十九條
    第二項、第四百五十條、第七十九條但書，判決如主文。
中      華      民      國    九十二    年      十      月      十四    日
                              民事第十一庭
                                  審判長法  官    吳  景  源
                                        法  官    連  正  義
                                        法  官    鄭  純  惠
正本係照原本作成。
不得上訴。
中      華      民      國    九十二    年      十      月      十六    日
                                        書記官    林  麗  觀


司法院資訊處製作；財團法人民間司法改革基金會備份。
